【裁判字號】    89,訴,311
【裁判日期】    890731
【裁判案由】    清償借款
【裁判全文】
臺灣新竹地方法院民事判決  八十九年度訴字第三一一號
    原      告  乙○○
                            送.
                            住.
    訴訟代理人  丙○○      住.
    被      告  丁○○      住.
    訴訟代理人  洪大明律師
                彭火炎律師
右當事人間請求清償借款事件，本院判決如左：
    主      文
被告應給付原告新臺幣陸拾萬零伍仟元及自八十八年十月二十一日起至清償日止，按
年息百分之五計算之利息。
訴訟費用由被告負擔。
本判決於原告以新臺幣貳拾萬零貳仟元供擔保後得假執行；但被告如於假執行程序實
施前，以新臺幣陸拾萬零伍仟元為原告預供擔保，得免為假執行。
    事      實
甲、原告方面：
  一、聲明：除假執行擔保金額外，如主文所示。
  二、陳述：
  （一）被告向原告購買飼料而積欠貨款一百萬元，並於民國八十七年三月十一日將
        其所簽發，票載金額為新台幣（下同）五萬五千元之本票二十紙交付原告以
        清償一百萬元之貨款及因兩造間分期清償所約定十萬元之利息，惟前開二十
        紙本票中僅有九紙兌現，尚有十一紙未為兌現，因未兌現本票之到期日最遲
        者為八十八年十月二十日，從而被告至遲應於八十八年十月二十日給付六十
        萬零五千元，爰依買賣之法律關係及兩造間關於分期清償之約定請求被告給
        付原告六十萬零五千元及自八十八年十月二十一日起至清償日止，按年息百
        分之五計算之法定遲延利息。
  （二）對被告抗辯所為之陳述：
    １、被告既於八十七年三月十一日交付二十張本票以支付一百萬之貨款及十萬元
        之利息，足證原告同意被告分期清償，尚未兌現之十一紙本票分別於八十八
        年一月二十日、二月二十日、三月二十日、四月二十日、五月二十日、六月
        二十日、七月二十日、八月二十日、九月二十日及十月二十日分別到期，距
        原告起訴之日均未逾二年，從而請求權並未罹於時效而消滅。
    ２、否認曾以一百萬結清被告積欠之所有貨款，本院八十九年度促字第一一四號
        支付命令係原告向被告請求四十九萬五千三百三十八元之貨款，與本件無涉
        ，並非同一之債務。
  三、證據：提出銷貨簿影本一件、本票影本十一紙。
乙、被告方面：
  一、聲明：駁回原告之訴及假執行之聲請，如受不利判決，願供擔保請准免為假執
      行。
  二、陳述：
  （一）系爭十一紙本票及銷貨簿上確為被告之簽名。惟依原告所提之銷貨簿記載，
        本件貨款係於八十七年三月十日以前原告販售飼料予被告之貨款，迄原告聲
        請本院核發本件支付命令之八十九年三月十四日，及原告主張本件係貨款請
        求之八十九年五月十九日，均已逾二年之期間，被告自得拒絕原告之請求。
        雖原告提出被告在八十七年三月十一日簽發，而以八十八年一月至同年十月
        每月二十日為到期日，票載金額各為五萬五千元之本票十一紙，主張被告有
        民法第一百二十九條所定承認行為，是原告對於被告之貨款請求權時效，於
        八十七年三月十一日即生中斷效力，並依各本票所載分期給付日期重行起算
        ，然本票係要式證券，而發票年月日屬必要記載事項之一，票據法第一百二
        十條定有明文，如有欠缺記載發票年月日，本票即屬無效，蓋因發票行為未
        完成，票據債務人自不負付款責任，本件原告所提之本票均屬發票行為尚未
        完成而屬無效之本票，原告自不得據此無效之本票主張被告應於各該到期日
        清償而重行計算時效，故自被告於八十七年三月十一日承認貨款債務之日起
        ，算至本件起訴日止，仍逾二年時效，被告自得為時效消滅抗辯。
  （二）被告於八十七年三月十一日在卷附銷貨簿上簽名，係以結清舊欠所有貨款（
        包含八十七年三月十一日前之貨款一百四十八萬四千七百三十八元，及當日
        購買之中豬四千八百元、高仔六千一百元）之意思而為簽名，此由原告本人
        於八十九年五月十九日到庭筆錄中自認「被告原先欠我一百萬元」一語足明
        ；次由原告自認「原告欠我一百萬元開一百十萬元本票給我，十萬元利息」
        ，而衡以一般經驗法則，在平常情事下債務人承諾給付貨款，實無可能於所
        欠貨款金額外另允諾加給付利息之事理；再觀以卷附銷貨簿內兩造多年來銷
        貸及付款情形所載，被告從無在給付所購飼料款之外另行給付貨款利息之情
        事，又查於該日後，兩造即未曾再有飼料銷售情事，均足認被告係以給付一
        百一十萬元（含利息）以結清舊欠全部貨款之意。而被告於其後亦計曾償還
        九張本票金額計四十九萬五千元，再由原告於其後之八十九年一月十日聲請
        本院核發八十九年度促字第一一四號支付命令命被告給付四十九萬五千三百
        三十八元確定，已取得執行名義，扣除上開二項金額，原告所得請求被告之
        貨款債務，實僅餘十萬九千六百七十二元，原告逾此部分之請求，更屬無據
        。
  三、證據：提出本院八十九年度促字第一一四號支付命令影本一件。
丙、本院依職權調閱八十九年度促字第一一四號民事聲請卷宗。
    理      由
一、原告主張：被告向其購買飼料而積欠貨款一百萬元，並於民國八十七年三月十一
    日將其所簽發，票載金額各為五萬五千元之本票二十紙交付原告以清償一百萬元
    之貨款及因兩造間分期清償所約定十萬元之利息，因前開二十紙本票中僅有九紙
    兌現，尚有十一紙未為兌現，爰依買賣之法律關係及兩造間關於分期清償之約定
    請求被告給付原告六十萬零五千元及自八十八年十月二十一日起至清償日止，按
    年息百分之五計算之法定遲延利息等情。
二、被告則以：被告雖積欠原告購買飼料之貨款，惟原告之貨款請求權已罹於時效而
    消滅，且被告於八十七年三月十一日在卷附銷貨簿上簽名，係以結清舊欠所有貨
    款意思而為簽名，包含八十七年三月十一日前之貨款一百四十八萬四千七百三十
    八元，及當日購買之中豬四千八百元、高仔六千一百元，而被告之後亦曾償還九
    張本票金額之四十九萬五千元，原告於八十九年一月十日又聲請本院核發八十九
    年度促字第一一四號支付命令命被告給付四十九萬五千三百三十八元確定，扣除
    上開二項金額，原告所得請求被告之貨款債務，實僅餘十萬九千六百七十二元等
    語置辯。
三、原告主張被告因向其購買飼料積欠貨款，於八十七年三月十一日將其所簽發，票
    載金額各為五萬五千元之本票二十紙交付原告以清償貨款，前開本票之面額共計
    一百一十萬元，僅有九紙兌現，尚有十一紙計六十萬零五千元未為兌現之事實，
    為兩造所不爭，復據原告提出銷貨簿影本一件、本票影本十一紙為證，堪信原告
    上開主張為真實。
四、被告雖辯稱兩造以一百一十萬元結清所有之貨款債務，因被告已清償部分債務，
    且原告又取得四十九萬五千三百三十八元之支付命令，是以原告所得請求被告之
    貨款債務，僅餘十萬九千六百七十二元等語，惟查：
  （一）原告所提銷貨簿末頁僅記載「三月十一日，『來本票，一百萬元』，丁○○
        ，餘額四八四七三八」，「三月十一日，中豬，數量十，單價四八０，銷貨
        金額四八００」，「三月十一日，高仔，數量十，單價六一０，銷貨金額六
        一００，餘額四九五六三八」，並無關於兩造以一百一十萬元結清所有貨款
        之記載，倘兩造確以一百一十元結清所有貨款，關係兩造之權益甚大，當不
        致僅有「來本票，一百萬元」之記載。
  （二）本件原告主張被告係以前開票載面額共計一百一十萬之本票，支付一百萬元
        之貨款及十萬元之利息，核與銷貨簿上所載「來本票，一百萬元」之記載相
        符，因貨款部分僅清償一百萬元，是以僅記載收入金額一百萬元，而未記載
        一百一十萬，被告雖稱依一般經驗法則，債務人承諾給付貨款並無可能於所
        欠貨款金額外另加給付利息等情，惟原告既同意被告以前開本票所載到期日
        分期清償，與八十七年三月十一日一次清償於時間上即有不同，被告實質上
        受有緩期清償部分貨款之利益，兩造間自有可能約定被告應給付分期清償之
        利息，且衡諸常情，購買商品時分期付款與一次付清，價格常有不同，因分
        期付款所生之機會成本（即倘一次清償時債權人本可利用該筆金錢產生之所
        得），當加諸於分期清償之總價上，從而原告前開主張並無悖於常理之處，
        且倘十萬元並非因給付分期清償所生利息，銷貨簿上亦不致記載「來本票，
        一百萬元」，而應記載實際清償貨款之數額。
  （三）又被告既稱其於八十七年三月十一日在卷附銷貨簿上簽名，係以結清兩造八
        十七年三月十一日前所有貨款一百四十八萬四千七百三十八元，及當日購買
        之中豬四千八百元、高仔六千一百元之意思，顯見其所欠貨款之金額為一百
        四十九萬五千六百三十八元，扣除以本票支付一百萬元之貨款，及原告於銷
        貨簿上所載「扣三角，三百元」外，尚有四十九萬五千三百三十八元之貨款
        ，因並無任何證據可證明兩造間曾以一百一十萬元結清所有貨款之情事，參
        以原告聲請本院核發八十九年度促字第一一四號支付命令，係以銷貨簿上四
        十九萬五千三百三十八元貨款之記載為證據，經本院依職權調閱前開支付命
        令民事聲請宗查明無訛，核與本件銷貨簿上一百萬元之貨款之記載並未重複
        ，而被告對於前開支付命令亦未提出異議等情，足認前揭支付命令與本件無
        涉，非屬本件被告所欠貨款範圍內之執行名義。綜上所述，被告辯稱原告於
        本件六十萬五千元之債權中，已取得四十九萬五千三百三十八元之執行名義
        ，從而僅積欠原告十萬九千六百七十二元等情，並不足採，原告主張被告交
        付其所簽發，票載金額為五萬五千元之本票二十紙交付原告以清償一百萬元
        之貨款及因兩造間分期清償所約定十萬元之利息，仍有六十萬五千元尚未付
        款等情，應堪採信。
五、被告雖又辯稱原告之貨款請求權已罹於時效而消滅等語，惟查：被告於八十七年
    三月十一日簽發本票二十紙以清償貨款之事實，為被告所自認，前開本票雖因欠
    缺發票年月日之記載，而屬無效之本票，然本件訴訟標的係貨款請求權，而非票
    款請求權，從而本票之有效與否對原告之貨款請求權並不生影響，且前開本票雖
    屬無效，仍不失為一種證據方法，依前開未兌現之十一紙本票到期日欄之記載，
    係分別於八十八年一月二十日、二月二十日、三月二十日、四月二十日、五月二
    十日、六月二十日、七月二十日、八月二十日、九月二十日、十月二十日、十月
    二十日到期，堪認兩造確有分期清償貨款之約定。按消滅時效因請求、承認、起
    訴而中斷，所謂承認，指義務人向請求權人表示是認其請求權存在之觀念通知而
    言，又承認不以明示為限，默示的承認，如請求緩期清償、支付利息等，亦有承
    認之效力，最高法院五十一年台上字第一二一六號著有判例可參，本件被告既於
    八十七年三月二十一日簽發本票以支付貨款，自屬承認原告之貨款請求權，是以
    前開請求權消滅時效即因被告之承認而中斷。又依民法第一百三十七條第一項規
    定，時效中斷者，自中斷之事由終止時，重行起算，因兩造間就貨款之給付有上
    開分期清償之約定，原告於前開本票票載到期日前仍不得向被告請求，故原告之
    請求權應自前開本票票載到期日即八十八年一月二十日、二月二十日、三月二十
    日、四月二十日、五月二十日、六月二十日、七月二十日、八月二十日、九月二
    十日、十月二十日、十月二十日分別重行起算，至原告聲請本院核發支付命令之
    八十九年三月十四日，並未逾民法第一百二十七條第八款所定二年之時效，從而
    被告前開抗辯，亦無足採。
六、因前開未兌現本票中，到期日最遲者為八十八年十月二十日，從而，原告依買賣
    之法律關係及兩造間關於分期清償之約定，請求被告給付原告六十萬零五千元及
    自八十八年十月二十一日起至清償日止，按年息百分之五計算之法定遲延利息，
    為有理由，應予准許。
七、兩造均陳明願供擔保，以代釋明，聲請宣告假執行或免為假執行，核均無不合，
    爰分別酌定相當之擔保金額，併准許之。
據上論結，本件原告之訴為有理由，依民事訴訟法第七十八條、第三百九十條第二項
、第三百九十二條，判決如主文。
中      華      民      國    八十九    年      七      月    三十一    日
                                  臺灣新竹地方法院民事第二庭
~B審判長法      官  陳國成
~B      法      官  彭淑苑
~B      法      官  雷雅雯
右為正本係照原本作成。
如對本判決上訴須於判決送達後二十日內向本院提出上訴狀。
~B法院書記官  洪儷容
中      華      民      國    八十九    年      七      月    三十一    日


司法院資訊處製作；財團法人民間司法改革基金會備份。
